【裁判字號】    96,訴,306
【裁判日期】    970326
【裁判案由】    返還不當得利
【裁判全文】
臺灣屏東地方法院民事判決               96年度訴字第306號
原      告  陸德工業股份有限公司
法定代理人  丙○○
訴訟代理人  甲○○
被      告  屏東市公所
法定代理人  乙○○
訴訟代理人  黃榮作    律師
上列當事人間請求返還不當得利事件，本院於民國97年3 月12日
言詞辯論終結，判決如下：
    主  文
原告之訴及假執行之聲請均駁回。
訴訟費用由原告負擔。
    事 實 及 理 由
一、按訴狀送達後，原告不得將原訴變更或追加他訴；但擴張或
    減縮應受判決事項之聲明者，不在此限；民事訴訟法第255
    條第1 項第3 款定有明文。本件原告聲明原請求被告應給付
    原告新台幣（下同）3,705,143 元，及自訴狀繕本送達翌日
    起至清償日止，按週年利率百分之5 計算之利息。嗣於訴訟
    中將本金部分減縮為被告應給付原告3,558,857 元，依前揭
    說明，應予准許。
二、原告主張：訴外人路全企業有限公司（下稱路全公司）於民
    國85年9 月2 日標得屏東市○區道路路標施設工程（下稱系
    爭工程），路全公司乃向伊購買該工程所需之路標標誌，原
    告已交付路標標誌桿（下稱系爭標桿）與路全公司，惟貨款
    3,558,857 元原告迄未受領。後該投標案因發生弊端而遭被
    告廢標，路全公司雖已向原告解除契約，然該工程之路標標
    誌現仍供大眾使用中，被告無庸另行招商設置，仍受有利益
    ，原告未受領上開貨款因此受有損害，故依不當得利之法律
    關係提起訴訟，並聲明：被告應給付原告3, 558,857元，及
    自起訴狀繕本送達翌日起至清償日止，按週年利率百分之5
    計算之利息；願供擔保請准宣告假執行。
三、被告則以：系爭標桿係陳建隆向原告購買，再由路全公司向
    被告給付，並非原告向被告給付，而路全公司在系爭工程招
    標有弊案，其給付係出於不法原因，不得請求返還不當得利
    ，原告亦不得請求。又系爭標桿不符交通部頒佈之標準，無
    助屏東市市容及民眾使用，被告已於87年4月3日通知路全公
    司應拆除系爭標桿，不能認系爭標桿尚存在即認被告受有利
    益。況原告已收取陳建隆系爭標桿貨款1,100,688元，返還
    之利益亦應予已扣除等語置辯，並聲明：原告之訴駁回；願
    供擔保請准宣告免為假執行。
四、兩造不爭執事項：
  (一)系爭本件路標標誌工程於85年9 月2 日由路全公司標得，同
    年9 月11日與被告簽訂合約。
  (二)系爭工程所須路標標誌桿係向原告所購買，原告已交付之系
    爭路標標誌桿100 枝，比契約約定少4 枝。
  (三)被告向路全公司通知廢標之公函係於87年4 月3 日送達路全
    公司。
  (四)路全公司曾向被告聲請估驗已完工部分之工程，其工程款為
    688 萬5,000 元（已扣除保固金76萬5,000 元），被告拒絕
    估驗，原告乃於86年12月22日代位路全公司催告被告驗收付
    款，遭被告以工程有弊端為由拒絕估驗。
五、爭點所在：原告得否請求被告返還不當得利？如有理由，範
    圍為何？
六、本院就上述爭點判斷如下：
  (一)按無法律上之原因而受利益，致他人受損害者，應返還其利
    益，民法第179 條定有明文，據此，不當得利之要件，除一
    方受有利益，他方受有損害外，尚須二者之間有因果關係始
    足當之，最高法院85年台上字第2656號判決亦同此意旨。而
    學說及實務見解就因果關係之判斷，向採直接因果關係說，
    藉此維持直接當事人間之信賴關係，以及保留直接當事人間
    所得主張之抗辯。又所謂直接因果關係，乃受有利益之原因
    與受有損害之原因，二者係屬同一事實，方為具有因果關係
    ，苟非如此，損害發生與受益結果即無因果關係，自不構成
    不當得利。
  (二)經查，系爭工程於85年9 月2 日由路全公司標得，並於85年
    9 月11日與被告簽訂合約，而系爭工程所須路標標誌桿係由
    路全公司向原告所購買，後被告於87年4 月3 日向路全公司
    通知廢標等情，此為兩造所不爭，堪信為真實。原告固主張
    系爭標桿尚有價款3,558,857 元迄未受領，乃受有損害，系
    爭標竿現仍供大眾使用，被告無庸另行招商設置，係受有利
    益，原告得向被告請求返還利益等語。惟原告交付系爭標桿
    與路全公司時，路全公司取得系爭標桿之所有權，原告取得
    對路全公司之貨款請求權，其受有損害之原因，係路全公司
    未對原告清償系爭標桿貨款所致；縱因系爭標桿仍供大眾使
    用，可認為被告受有利益，然此係路全公司投標系爭工程，
    本於履行該工程契約法律關係而設置系爭標桿之故。二者為
    個別獨立之法律關係，並非同一原因事實，揆之上開說明，
    原告所受損害與被告所受之利益之間，並無因果關係，至原
    告稱伊亦為路全公司招標弊案受害者云云，然此係原告與路
    全公司間所生之法律關係，不得執此向被告主張，更與本件
    是否構成不當得利無涉。
  (三)綜上，原告依不當得利訴請被告返還利益，於法不合，應予
    駁回。原告之訴既經駁回，其假執行之聲請即失所依據，應
    併予駁回。
七、本件判決事證已臻明確，兩造其餘攻擊防禦及舉證，經核與
    判決結果無影響，爰不加以逐一論擬，附此敘明。
八、據上論結，本件原告之訴為無理由，依民事訴訟法第78條，
    判決如主文。
中    華    民    國    97    年    3     月    26    日
                  民事第二庭  審判長  法  官 阮世賢
                                      法  官 胡晏彰
                                      法  官 羅森德
以上為正本，係照原本作成。
如不服本判決，應於收受送達後20日內向本院提出上訴書狀，
其未表明上訴理由者，應於提出上訴後20日內向本院補提理由
書狀（均須按他造當事人之人數附繕本）。
                                      書記官  蔣開屏
中    華    民    國    97    年    3     月    27    日


司法院資訊處製作；財團法人民間司法改革基金會備份。
